【裁判字號】    94,訴,3984
【裁判日期】    950803
【裁判案由】    勞保
【裁判全文】
臺北高等行政法院判決
                                     94年度訴字第03984號
                              .
原      告  甲○○
訴訟代理人  丁○○
被      告  勞工保險局
代  表  人  乙○○代理總經理.
訴訟代理人  丙○○兼送達代收.
            己○○
            戊○
上列當事人間因勞工保險條例事件，原告不服行政院勞工委員會
中華民國94年11月4 日勞訴字第0940036027號訴願決定，提起行
政訴訟。本院判決如下：
    主  文
原告之訴駁回。
訴訟費用由原告負擔。
    事  實
一、事實概要：緣原告以宏國保全股份有限公司（以下簡稱宏國
    保全公司）為投保單位，加入勞工保險為被保險人。原告於
    民國（下同）93年4 月6 日退職退保，於同年7 月5 日向被
    告申請老年給付。經被告審查，於93年8 月10日以保給老字
    第09360476050 號函核定：(一)原告保險年資合計26年又77日
    ，應發給37個月計新臺幣（下同）610,500 元老年給付；(二)
    惟原告因糖尿病視網膜病變於93年3 月5 日治療終止診斷成
    殘，殘廢程度符合勞工保險條例第53條附表即殘廢給付標準
    表第11障害項目第3 殘廢等級，於93年6 月21日已核付840
    日普通傷病殘廢給付計462,000 元在案；(三)又原告因殘廢不
    能繼續從事工作，已於93年4 月6 日退職退保，保險效力停
    止，依勞工保險條例第21條之1 規定，得擇一請領殘廢給付
    或老年給付，本件以老年給付較為優厚，故將上開已給付之
    殘廢給付移作老年給付，補發148,500 元；(四)原告曾辦理紓
    困貸款200,000 元，因請老年給付，貸款視為全部到期，將
    上開補發之老年給付148,500 元全數抵銷，尚餘本金19,187
    元及其利息未償還。原告不服，向勞工保險監理委員會（以
    下簡稱勞保監理會）申請審議，經該會於93年12月10日以93
    監審字第4060號審定書審定：「原核定撤銷，由勞工保險局
    查明後另為適法之處分。」被告遂重新審查，並派員訪查宏
    國保全公司，於94年2 月15日以保給老字第09460080460 號
    函（下稱原處分）核定：(一)原告於93年3 月5 日至4 月6 日
    間未於宏國保全公司實際從事工作，且於93年4 月6 日離職
    ，依前勞工行政主管機關內政部76年6 月9 日臺（76）內社
    字第503719號函釋，原告縱未喪失工作能力，但並未實際從
    事工作，自應依規定退保，如請領殘廢給付之同時具有請領
    老年給付條件，得擇一請領。又原告雖於93年3 月15日另由
    昶星電業有限公司（以下簡稱昶星公司）申報加保，惟該公
    司表示，原告93年3 月5 日診斷成殘後，就因視網膜病變而
    無法再從事工作，且被告93年4 月27日及29日2 次至該公司
    訪查，原告均未在現場工作，前已核定自93年3 月15日取消
    原告被保險人資格在案。(二)仍依原核定擇優核發老年給付37
    個月計610,500 元，逕由已核付840 日普通傷病殘廢給付計
    462,000 元移作老年給付，尚應補發148,500 元；(三)原告辦
    理紓困貸款，將上開補發之老年給付148,500 元全數抵銷，
    尚餘本金21,323元及其利息未償還。原告不服，復申請審議
    ，亦經勞保監理會以94年5 月25日94保監審字第1080號審定
    書駁回後，提起訴願，亦遭駁回，遂提起本件行政訴訟。
二、兩造聲明：
  (一)原告聲明求為判決：
    1.訴願決定、審議審定及原處分均撤銷。
    2.被告應作成核付原告傷殘給付、老年給付新臺幣（下同）
      462,000元之行政處分。
  (二)被告聲明求為判決：駁回原告之訴。
三、兩造之主張：
甲、原告主張之理由：
一、原告於審議期間及訴願期間就原告尚在工作，非屬無法從事
    工作之人均有詳述並提出事證，惟爭議審定書及訴願決定書
    均未予說明或駁斥。被告稱原處分之依據為勞工保險條例第
    21條之1 及內政部76年6 月9 日臺（76）內社字第503719號
    函釋，然而被告並未就原告因殘廢未繼續從事工作之事實提
    出事證，故被告有違行政訴訟法第136 條準用民事訴訟法第
    277 條之規定。且被告之訴訟代理人於準備程序時辯稱原告
    非殘廢不能從事工作，而係未實際從事工作云云。基此，原
    告並未違反勞工保險條例第21條之1 之規定。
二、原告於申請殘廢給付後，自宏國保全公司離職另謀工作，由
    昶星公司為投保單位加保。原告因視力減退，工作之選擇比
    一般人困難，嗣因工作不適自昶星公司離職，實不足奇。被
    告取消原告被保險人資格，就傷殘付給付及老年給付擇一給
    付，有失公允。而勞工保險條例並未規定離職不能加保繼續
    從事工作，又未限於一定時間另謀工作辦理加保，則被告取
    消原告被保險人資格，即有違法令。
三、原告於94年1 月12日在旭眾資訊股份有限公司（以下簡稱旭
    眾資訊公司）工作，有各類所得扣繳暨免扣繳憑單影本為證
    ，是以原告有實際從事工作之證明，非屬完全喪失工作能力
    ，因此不構成勞工保險條例第57條之情形。另原告貸款乙節
    ，亦按勞工保險被保險人紓困貸款及本息抵銷辦法（以下簡
    稱被保險人紓困貸款抵銷辦法）第7 條規定處理中。
四、被告將勞工保險例有殘廢非屬無法從事他業之人排除於保障
    外，與憲法第15條：人民之生存權、工作權及財產權應予保
    障之明文規定牴觸。
乙、被告主張之理由：
一、按「被保險人因殘廢不能繼續從事工作，而同時具有請領殘
    廢給付及老年給付條件者，得擇一請領殘廢給付或老年給付
    。」勞工保險條例第21條之1 定有明文。再「按勞工保險條
    例第57條所定『不能繼續從事工作』意指被保險人發生傷病
    事故，經治療終止後，身體遺存障害，依殘廢給付標準表規
    定之項目經鑑定為殘廢而喪失工作能力，無法實際從事本業
    或他業工作而言。被保險人如其殘廢，非屬完全喪失工作能
    力，但其未實際從事工作，投保單位自應依規定退保；如該
    等被保險人於請領殘廢給付時，同時具有請領老年給付條件
    ，則亦可擇一請領。」復為前勞工行政主管機關內政部76年
    6 月9 日臺（76）內社字第503719號函釋在案。按「貸款契
    約未屆滿前，被保險人或其受益人請領老年給付、被保險人
    死亡時之死亡給付或因終身不能從事工作請領殘廢給付時，
    貸款視為全部到期，被保險人有未清償本金及利息者，保險
    人應以被保險人或其受益人得領取之保險給付抵銷之。」被
    保險人紓困貸款抵銷辦法第7 條定有明文。
二、原告前因糖尿病視網膜病變於93年3 月5 日治療終止診斷成
    殘，殘廢程度符合殘廢給付標準表第11障害項目第3 殘廢等
    級，原告於93年4 月7 日申請殘廢給付，經被告派員訪查其
    投保單位昶星公司，據該公司負責人稱原告93年3 月5 日診
    斷成殘後，就因視網膜病變而無法再從事工作，被告乃於93
    年5 月31日以保承工字第09360137490 號函自93年3 月15日
    取消原告之被保險人資格，並另於93年6 月21日以00000000
    0040號函核付840 日普通傷病殘廢給付計462,000元在案。
三、原告嗣於宏國保全公司93年4 月6 日退職退保，於同年7 月
    5 日申請老年給付。經被告審查，於93年8 月10日以保給老
    字第09360476050 號函核定原告保險年資合計26年又77日，
    應發給37個月計610,500 元老年給付；惟原告因殘廢不能繼
    續從事工作，並於93年4 月6 日退職保險效力停止，依勞工
    保險條例第21條之1 規定，得擇一請領殘廢給付或老年給付
    ，本件以老年給付較為優厚，故將上開已給付之殘廢給付移
    作老年給付，補發148,500 元；又原告曾辦理紓困貸款200,
    000 元，因請老年給付，貸款視為全部到期，將上開補發之
    老年給付148,500 元全數抵銷，尚餘本金19,187元及其利息
    未償還。原告不服，向勞保監理會申請審議，經該會於93年
    12月10日審定書審定：「原核定撤銷，由勞工保險局查明後
    另為適法之處分。」理由略以：「周君符合之殘廢項目非屬
    『終身不能從事工作者』，原核定未予查明周君93年3 月5
    日審定成殘後是否任職於宏國保全公司，亦未調取其就診病
    歷審酌是否尚具工作能力，逕依昶星公司出具之說明書，認
    其殘廢不能繼續從事工作，僅得擇一領取殘廢給付或老年給
    付，尚嫌速斷。」據此，被告重新審查，並派員訪查宏國保
    全公司，據該公司稱原告93年3 月5 日至4 月6 日期間無出
    勤、領薪、請假紀錄，於93年4 月6 日退職，被告於94年2
    月15日作成本件原處分。
四、按勞工保險為在職保險，被保險人必須實際從事工作方得加
    保，揆諸勞工保險條例第6 條及第8 條自明。又被保險人符
    合加保條件生效後，且符合各種給付之請領要件，才有請領
    勞工保險條例所規定各種現金給付之資格。本件經被告派員
    訪查，據宏國保全公司94年1 月26日函覆，原告於93年3 月
    5 日至4 月6 日期間無出勤、領薪、請假紀錄，亦無法提具
    任何資料以茲證明其有工作能力及實際從事工作，原告並於
    4 月6 日離職。又原告雖於93年3 月15日另由昶星公司申報
    加保，惟經被告派員查明，該公司表示原告93年3 月5 日診
    斷成殘後，就因視網膜病變而無法再從事工作，且被告93年
    4 月27日及29日2 次至該公司訪查，原告均未在現場工作，
    前經被告自93年3 月15日取消原告之被保險人資格在案。據
    上，原告成殘後未有再實際從事工作之情形，符合上開前勞
    工行政主管機關內政部76年6 月9 日臺（76）內社字第5037
    19號函釋之規定，其請領殘廢給付之同時具有請領老年給付
    條件，得擇一請領，被告核定給付較高之老年給付，要屬當
    然。
五、原告稱其申請審議時有檢附旭眾資訊公司於94年3 月10日出
    具之員工在職證明書，證明其94年1 月12日到職，擔任倉管
    職務，其未喪失工作能力云云，惟查旭眾資訊公司並非勞工
    保險之投保單位，如同前述，不具加保之效力，原告尚難以
    此主張為其得請領老年給付之依據。又原告既於93年4 月6
    日退職退保，於同年7 月5 日申請老年給付，被告亦已核付
    ，依勞工保險條第58條第2 項之規定，原告即不得再行參加
    勞工保險，自不因該公司出具上開員工在職證明書而有所改
    變。原告之見，顯然誤解法令所致。
    理  由
壹、程序方面：
    本件原告起訴後，被告之代表人已由史哲變更為乙○○，茲
    由新任代表人具狀聲明承受訴訟，核無不合，應予准許，先
    為明。
貳、實體方面：
一、按「被保險人因殘廢不能繼續從事工作，而同時具有請領殘
    廢給付及老年給付條件者，得擇一請領殘廢給付或老年給付
    。」、「被保險人領取殘廢給付，不能繼續從事工作，其保
    險效力即行終止。」、「被保險人已領取老年給付者，不得
    再行參加勞工保險。」勞工保險條例第21條之1 、第57條、
    第58條第2 項分別定有明文。又依勞工保險條例第53條附表
    即殘廢給付標準表「眼障害」第11項規定「雙目視力減退至
    0.02以下者。」為第3 殘廢等級，給付標準840 日。再按「
    貸款契約未屆滿前，被保險人或其受益人請領老年給付、被
    保險人死亡時之死亡給付或因終身不能從事工作請領殘廢給
    付時，貸款視為全部到期，被保險人有未清償本金及利息者
    ，保險人應以被保險人或其受益人得領取之保險給付抵銷之
    。」被保險人紓困貸款抵銷辦法第7 條亦定有明文。另「按
    勞工保險第57條所定『不能繼續從事工作』意指被保險人發
    生傷病事故，經治療終止後，身體遺存障害，依殘廢給付標
    準表規定之項目經鑑定為殘廢而喪失工作能力，無法實際從
    事本業或他業工作而言。被保險人如其殘廢，非屬完全喪失
    工作能力，但其未實際從事工作，投保單位自應依規定退保
    ；如該等被保險人於請領殘廢給付時，同時具有請領老年給
    付條件，則亦可擇一請領。」經前勞工行政主管機關內政部
    76年6 月9 日臺（76）內社字第503719號函釋在案。查上揭
    函釋係前勞工行政主關機關就勞工保險條例第57條規定所為
    之釋示，核與勞工保險條例規定意旨無違，被告辦理相關案
    件，自得據之適用。
二、本件原告於93年4 月6 日退職退保，於同年7 月5 日申請老
    年給付。經被告審查，於93年8 月10日核定：(一)原告保險年
    資合計26年又77日，應發給37個月計610,500 元老年給付；
    (二)惟原告因糖尿病視網膜病變於93年3 月5 日治療終止診斷
    成殘，殘廢程度符合殘廢給付標準表第11障害項目第3 殘廢
    等級，於93年6 月21日已核付840 日普通傷病殘廢給付計46
    2,000 元在案；(三)又原告因殘廢不能繼續從事工作，於93年
    4 月6 日退職退保，保險效力停止，依勞工保險條例第21條
    之1 規定，得擇一請領殘廢給付或老年給付，本件以老年給
    付較為優厚，故將上開已給付之殘廢給付移作老年給付，補
    發148,500 元；(四)原告曾辦理紓困貸款200,000 元，因請老
    年給付，貸款視為全部到期，將上開補發之老年給付148,50
    0 元全數抵銷，尚餘本金19,187元及其利息未償還。原告不
    服，向勞保監理會申請審議，經該會於93年12月10日審定：
    「原核定撤銷，由勞工保險局查明後另為適法之處分。」理
    由略以：「周君符合之殘廢項目非屬『終身不能從事工作者
    』，原核定未予查明周君93年3 月5 日審定成殘後是否任職
    於宏國保全公司，亦未調取其就診病歷審酌是否尚具工作能
    力，逕依昶星公司出具之說明書，認其殘廢不能繼續從事工
    作，僅得擇一領取殘廢給付或老年給付，尚嫌速斷。」被告
    遂重新審查，並派員訪查宏國保全公司，於94年2 月15日以
    本件原處分核定：(一)原告於93年3 月5 日至4 月6 日間未於
    宏國保全公司實際從事工作，且於93年4 月6 日離職，依內
    政部76年6 月9 日臺（76）內社字第503719號函釋，原告縱
    未喪失工作能力，但並未實際從事工作，自應依規定退保，
    如請領殘廢給付之同時具有請領老年給付條件，得擇一請領
    。又原告雖於93年3 月15日另由昶星公司申報加保，惟該公
    司表示，原告93年3 月5 日診斷成殘後，就因視網膜病變而
    無法再從事工作，且被告93年4 月27日及29日2 次至該公司
    訪查，原告均未在現場工作，前已核定自93年3 月15日取消
    原告被保險人資格在案。(二)仍依原核定擇優核發老年給付37
    個月計610,500 元，逕由已核付840 日普通傷病殘廢給付計
    462,000 元移作老年給付，尚應補發148,500 元；(三)原告辦
    理紓困貸款，將上開補發之老年給付148,500 元全數抵銷，
    尚餘本金21,323元及其利息未償還。原告不服提出爭議審定
    及訴願，均遭駁回之事實，有勞工保險殘廢給付申請書暨給
    付收據、勞工保險殘廢診斷書、被告新竹市辦事處函附昶星
    公司出具之說明書、被告93年5 月31日保承工字第09360137
    490 號函、被告核定通知書、勞工保險老年給付申請書暨給
    付收據、被告93年8 月10日保給老字第09360476050 號函、
    臺灣土地銀行代辦勞保基金紓困貸款申請書、私立保險基金
    92年被保險人紓困貸款契約書、臺灣土地銀行南門簡易款利
    息收據、勞保監理會（93）保監審字第4060號及94保監審字
    第1080號審定書、宏國保全公司函、原處分、訴願決定書等
    附卷可參，並為兩造所不爭，自堪信為真正。
三、原告主張其並非無法工作，仍有工作事實及能力，不構成勞
    工保險條例第57條之情形，未違反同條例第21條之1 之規定
    云云。惟按勞工保險為在職保險，被保險人必須實際從事工
    作方得加保，此參諸勞工保險條例第6 條及第8 條規定自明
    。又被保險人符合加保條件生效後，且符合各種給付之請領
    要件，才有請領勞工保險條例所規定各種現金給付之資格。
    本件經被告派員訪查，據宏國保全公司94年1 月26日函覆，
    原告於93年3 月5 日至4 月6 日期間無出勤、領薪、請假紀
    錄，亦無法提具任何資料以茲證明其有工作能力及實際從事
    工作，原告並於4 月6 日離職等情，有宏國保全公司函1紙
    附原處分卷可參；又原告雖於93年3 月15日另由昶星公司申
    報加保，惟經被告派員查明，該公司表示原告93年3 月5日
    診斷成殘後，就因視網膜病變而無法再從事工作等語，亦有
    該公司出具之說明書1 紙附原處分卷可參；且被告93年4 月
    27日及29日2 次派員至該公司訪查，原告均未在現場工作一
    節，有被告新竹市辦事處函1 紙附原處分卷可按，由上情可
    知，原告自93年3 月5 日起即未有在其加保之宏國保全公司
    及昶星公司實際從事工作之情形甚明，被告業經查證後始為
    上揭認定，原告認被告未負舉證責任云云，顯有誤會。又被
    告曾以93年5 月31日保承工字第09360137490 號函，自93年
    3 月15日取消原告被保險人資格及於93年6 月21日以被告核
    定通知書核定給付原告殘廢給付462,000 元及註明原告既因
    殘廢不能繼續從事工作，已於93年4 月6 日退保在案，保險
    效力停止等情，有各該函件附原處分卷可參，原告業已領取
    上揭殘廢給付，且就上揭核定並未提出行政爭訟，為其所不
    爭，自堪信為真正。原告復於領取上揭殘廢給付後，申請本
    件老年給付，然原告既有上揭因殘廢未能實際從事工作而退
    保，復申請老年給付之情形，依勞工保險條例第21條之1 規
    定可知，其於同時具有請領殘廢給付及老年給付條件者，僅
    得擇一請領殘廢給付或老年給付至明。故被告依上開前勞工
    行政主管機關內政部76年6 月9 日臺（76）內社字第503719
    號函釋意旨，認本件原告縱未完全喪失工作能力，但並未實
    際從事工作，自應依規定退保，如請領殘廢給付之同時具有
    請領老年給付條件，得擇一請領，乃核定給付較高之老年給
    付，並將前已核付之殘廢給付移付此次請求之老年給付，並
    無不合。原告主張上揭函釋違反憲法第15條規定云云，不足
    採信。
四、次查原告前曾辦理紓困貸款200,000 元一節，為原告所不爭
    ，復有該貸款契約書1 份附原處分卷可參，自堪信為真正。
    則原告既因請領本件老年給付獲准，依被保險人紓困貸款抵
    銷辦法第7 條規定，該貸款即視為全部到期。被告將應補發
    予原告之老年給付金額與原告上揭貸款積欠金額予以抵銷結
    果，原告尚餘本金21,323元及其利息未償還，故實發老年給
    付0 元亦無不符。
五、至原告主張其嗣於94年1 月12日起至旭眾資訊公司任職，並
    提出該公司出具之員工在職證明書，證明其94年1 月12日到
    職，擔任倉管職務，其未喪失工作能力云云。惟旭眾資訊公
    司並非勞工保險之投保單位，不具加保之效力，已據被告陳
    明在卷。又查原告乃因其未實際從事工作而有退保情形而由
    被告予以退保，並非認其完全喪失工作能力，亦已如上述。
    且原告既於93年4 月6 日退職退保，於同年7 月5 日申請老
    年給付，被告亦已核付，依勞工保險條第58條第2 項之規定
    ，原告即不得再行參加勞工保險。則原告縱於退保後，另有
    至其他公司就職之事實，亦難以此主張為其得請領本件老年
    給付之依據。
六、綜上所述，原告之主張，並無可採。原處分核定，揆諸首揭
    規定，並無違誤，審議審定及訴願決定予以維持，俱無不合
    。原告徒執前詞，訴請如聲明所示，為無理由，應予駁回。
七、本件事證已臻明確，兩造其餘之主張及陳述，於判決結果不
    生影響，不予一一論述，附此敘明。
據上論結，本件原告之訴為無理由，爰依行政訴訟法第98條第3
項前段，判決如主文。
中    華    民    國    95    年    8     月    3     日
                       第三庭審判長法  官  姜素娥
                                   法  官  吳東都
                                   法  官  陳秀
上為正本係照原本作成。
如不服本判決，應於送達後20日內，向本院提出上訴狀並表明上
訴理由，如於本判決宣示後送達前提起上訴者，應於判決送達後
20日內補提上訴理由書（須按他造人數附繕本）。
中    華    民    國    95    年    8     月    3     日
                                   書記官  楊子鋒


司法院資訊處製作；財團法人民間司法改革基金會備份。
